臺灣臺中地方法院民事判決　96年度訴字第377號
原　　　告　己○○
　　　　　　　　　　　樓-1
訴訟代理人　張仕賢　律師
被　　　告　甲○○
訴訟代理人　呂勝賢　律師
上當事人間塗銷所有權移轉登記事件，本院於96年8月28日言詞
辯論終結，判決如下：
    主    文
確認原告己○○與被告甲○○間就附表一、二所示不動產之買賣
關係不存在。
被告應將附表一所示之不動產，於民國八十八年三月九日在台中
縣大里地政事務所以買賣為原因所為之移轉登記予以塗銷。
被告應將如附表二所示之不動產，於民國八十八年三月十二日，
在台中市中興地政事務所以買賣為原因所為之移轉登記予以塗銷
。
訴訟費用新台幣貳萬參仟零柒拾柒元，由被告負擔。
    事實及理由
壹、兩造之聲明：
  一、原告：如主文之所示。
  二、被告聲明：(一)駁回原告之訴。(二)訴訟費用由原告負擔。
貳、原告主張：原告於民國（下同）78年3月1日至88年4月16日
    間任職於台中精機廠股份有限公司（下稱台中精機）擔任人
    力資源經理。台中精機因亞洲金融風暴發生財務危機，並於
    87年11月16日發生違約交割。原告曾出借證券公司之帳戶給
    台中精機之實際負責人黃明和從事股票融資買賣，因擔心個
    人之財產會受到黃明和債務之波及，乃準備移轉附表1、2所
    示之不動產（下稱系爭不動產）於他人之名下，但因若移轉
    登記予原告之其他家屬恐被識破，故欲將系爭不動產之所有
    權移轉登記為被告名下（當時被告為原告胞弟戊○○之女友
    ），惟因辦理移轉登記所需時間較久，恐在移轉登記辦理完
    竣之前即遭債權人查封，原告乃分別於87年11月19日、87年
    11月20日，將附表1、2之不動產先行設定抵押權給被告，其
    後旋分別於88年3月9日、88年3月12日將所有權移轉登記予被
    告，並即於88年5月1日、88年4月30日將抵押權設定登記塗銷
    。事後戊○○與被告交惡，原告請求被告將系爭不動產再行
    移轉登記予原告，竟遭拒絕，兩造間就系爭不動產並無買賣
    契約之行為，即使有買賣契約，亦屬通謀虛偽之意思表示，
    爰請求確認兩造間就系爭不動產之買賣關係不存在。另系爭
    不動產之移轉登記亦屬通謀虛偽之意思表示，同屬無效，被
    告不因之而取得所有權，且該現存之無效所有權移轉登記對
    於原告之所有權有所妨害，爰依民法第767條之規定，請求判
    決塗銷等語。
參、被告則以：系爭不動產之所以移轉登記給原告，乃因戊○○
    及由被告與戊○○所共同成立的飛象文化事業有限公司（下
    稱飛象公司）積欠被告鉅額款項，為此原告先就系爭不動產
    為被告設定抵押權擔保，其後又因無法清償，乃在88年間將
    系爭不動產所有權移轉登記給被告，在此情形之下，被告當
    無支付買賣價金給原告之必要，原告之胞姐丙○○○長期任
    職於土地代書事務，戊○○又曾從事房地產仲介，被告就抵
    押權之設定及過戶買賣全無經驗，故相關事務完全信賴原告
    與戊○○，依兩人之指示辦理，兩造間並非通謀虛偽意思表
    示等語，資為抗辯。
肆、經查：
  一、下列之事實為兩造所不爭，本院採為裁判之基礎：
     (一)原告於78年3月1日至88年4月16日止任職於台中精機，擔
       任人力資源經理。
     (二)附表1之不動產設定抵押權登記日期為87年11月19日，附
       表2之不動產設定抵押權登記日期為87年11月20日；且附
       表1、2之不動產設定抵押權，乃是原告之姐姐丙○○○
       委託代書乙○○辦理；附表1所示不動產之抵押權於88年
       5月1日辦理塗銷登記，附表2所示不動產之抵押權於88年
       4月30日辦理塗銷登記，附表1、2不動產之抵押權塗銷是
       由丙○○○陪同原告之母親丁○○○為二造之共同代理
       人，分別向大里地政事務所、中興地政事務所辦理塗銷
       。
     (三)原告就附表1所示之不動產於88年3月5日完成土地增值稅
       及房屋契稅之繳納，並在同年3月9日以買賣為原因完成
       所有權移轉登記；原告就附表2之不動產在88年1月30日
       完成土地增值稅之繳納，同年3月3日完成房屋契稅之繳
       納，並於同年3月12日以買賣為原因完成所有權移轉登記
       。附表1、2所示之不動產現登記在被告名下。
     (四)附表1所示之不動產為原告所有，其建物並作為丁○○○
       、戊○○居住使用；附表2所示之不動產原亦為原告所有
       ，作為原告及其配偶、子女居住使用。
     (五)附表1、2不動產之所有權狀、印章、附表1所示土地辦理
       地籍圖重測時，台中縣政府所寄發標示變更通知書現在
       原告持有中。
     (六)被告於88年1月28日向高雄市苓雅區戶政事務所申請印鑑
       證明6份，該6份印鑑證明書號碼為009782、009783、009
       784、009785、009786、009787，其中009782、009783因
       辦理附表1、2之不動產所有權之移轉登記，而作為向台
       中地方法院辦理公證之用；而009784、009787則作為辦
       理塗銷附表1、2不動產抵押權登記使用；剩餘的009785
       、009786現由原告持有中。
     (七)附表1所示不動產之用電名義人為丁○○○，電話裝設名
       義人及自來水裝設名義人為原告，附表2所示不動產之用
       電名義人、電話裝設名義人、天然氣裝設名義人及自來
       水裝設名義人為原告，其費用並均由原告負責繳納。
     (八)附表1所示不動產在88年3月9日移轉登記給被告所有後，
       附表1所示不動產88年至95年之地價稅及房屋稅仍由原告
       負責繳納；附表2所示不動產在88年3月12日移轉登記給
       被告所有後，附表2所示不動產之88年至95年之地價稅及
       房屋稅仍由原告負責繳納。
     (九)戊○○與被告為交往十幾年之男女朋友，二人並共同在
       85年11月14日共同創辦飛象公司，而原告之妻黃鳳愁、
       姐丙○○○、兄弟顏明賢、顏明政等人均為該公司之股
       東。
  二、按所有人對於無權占有或侵奪其所有物者，得請求返還之
      。對於妨害其所有權者，得請求除去之。有妨害其所有權
      之虞者，得請求防止之，民法第767條定有明文。又土地
      法第43條所謂登記有絕對效力，係為保護因信賴登記取得
      不動產權利之第三人而設，故登記原因無效或得撤銷時，
      在第三人未取得不動產權利前，真正權利人對於登記名義
      人自仍得主張之。故不動產所有權之登記，在第三人尚未
      信賴該登記而取得權利新登記前，並不能據以排斥真正之
      權利人，如該登記原因有無效或撤銷之情形，真正所有人
      對於登記名義人仍得為民法第767條所有人之物上請求權
      之主張。本件系爭不動產於88年3月9日、12日所有權移轉
      登記於被告之前，原屬原告所有，此為兩造所不爭（見肆
      、一之(三)、(四)所載），依首開說明，本件系爭不動產所有
      權移轉登記如確有無效之事由，該移轉登記存在之本身，
      對於原告之所有權即屬有所妨害，原告自得本於所有權之
      作用請求塗銷，則本件所應審究者，為兩造間就系爭不動
      產是否定有買賣契約？及相關所有權移轉登記，是否為兩
      造間通謀而為虛偽意思表示？茲就兩造爭執各點，分項說
      明於下：
    (一)本件系爭不動產所有權移轉登記，確係因原告恐遭台中精
      機事件之拖累，致系爭不動產遭查封，而委由戊○○出面
      借用被告之名義進行移轉登記，且因急於脫產，恐辦理所
      有權移轉登記耗費之時間過久緩不濟急，故先行辦理系爭
      不動產之抵押權設定登記等各節，已據證人戊○○證稱：
      「……當初只有跟被告說我哥哥（指原告）公司發生問題
      ，需要請人幫忙，我哥哥公司發生財務危機，公司有用我
      哥哥戶頭去買賣股票，怕銀行扣住房子，請她幫忙把房子
      過戶過去」、「台中精機發生財務問題之後，我找她當面
      談，我載她回高雄由她本人去辦印鑑證明」等語甚明（本
      院卷(二)第13頁），核與證人即代為洽請代書辦理移轉登記
      之丙○○○所證：「（本件系爭不動產之移轉登記）是我
      找土地登記代理人辦的」、「（辦理抵押權設定、不動移
      轉登記之文件）己○○的資料由他交給我，被告的資料是
      由她交給戊○○，戊○○交給我，我去找代書辦理的」、
      「因為沒有電腦化過戶需要三個月，怕時間太長，台中精
      機（按應係己○○之債權人之誤）會扣押，代書先辦理設
      定抵押，才辦過戶買賣」、「是我親手找代書辦的，兩造
      均未出面，是假買賣，沒有資金往來」（本院卷(二)第15
      頁）等語相符。按被告與戊○○係交往十幾年、論及婚嫁
      之男女朋友，並共同在85年11月14日共同創辦飛象公司；
      而原告於78年3月1日至88年4月16日止任職於台中精機，
      將證券公司之帳戶交與黃明和融資買賣股票，亦有黃明和
      所出具之切結書載明：「立切書人黃明和，玆就己○○於
      元大證券股份有限公司之帳戶（帳號：127-B-0000000）
      股票買賣融資等事宜，書立此切結書，俾資證明：……四
      、本人就上開帳戶辦理融資買入股票事，名義人己○○無
      法知悉，故因融資所生債務，由本人負全部清償責任」（
      本院卷(一)第38頁），台中精機集團於87年11月16日發生股
      票違約交割，亦有被告所提出之案例資料可證（本院卷(一)
      第132頁），原告於台中精機事件發生期間欲進行脫產，
      為掩人耳目，而透過戊○○向表面上並無親屬關係，但與
      戊○○關係密切之被告借用名義進行虛偽之抵押權設定及
      所有權移轉登記，核與常情無造。且財務問題係日積月累
      造成，並非一日之財務問題立即造成台中精機集團違約交
      割，被告主張黃明和切結書簽訂之日期為88年3月25日，
      原告在88年3月25日之應不知進行脫產云云，顯非可採。
    (二)被告主張因戊○○、飛象公司欠下鉅款，原告是為了幫戊○○與飛象公司供擔保與抵償債務才將系爭不動產設定抵
      押及辦理過戶一節，並不可採，其理由如下：
      被告主張原告為幫戊○○、飛象公司提供擔保及抵償債
        務，僅係透過戊○○之告知，且並無其他書面可證（本
        院卷(二)第5頁），惟此不僅為原告所否認，證人戊○○
        並直稱：「不實在（指被告所主張由戊○○洽請原告提
        供擔保及抵債之事不實在），87年我公司才成立不到一
        年，怎麼可能欠款」等語甚明（本院卷(二)第13頁）。
      被告主張戊○○、飛象公司積欠鉅額款項，雖提出支票
        影本為證（本院卷(一)第212頁以下），惟姑且不論證人
        戊○○否認有欠款之事，上開支票往之來尚不足以證明
        即為戊○○、飛象公司所積欠款項；更不足以證明原告
        同意為戊○○、飛象公司提供擔保及代償債務。
      附表1所示之不動產係原告之父母第1次購屋成家，全家
        共同生活成長之房屋，而附表2所示之不動產係原告成
        家立業第1次購屋供全家生活居住之用，對於原告而言
        意義重大，被告因而一再系爭不動產雖設定抵押擔保及
        移轉登記抵償債務，但戊○○仍一再懇求被告將房地供
        其家人及公司使用，日後定當籌措款項買回云云（本院
        卷(一)第135頁）；惟系爭不動產如確係意義重大，則原
        告當無輕易過戶他人之理，尤以被告與戊○○係男女朋
        友關係，又已論及婚嫁，既以系爭不動產為被告提供擔
        保，當無又急於將系爭不動產過戶予被告抵債；反觀本
        件系爭不動產分別於87年11月19日、20日設定抵押權擔
        保，抵押權設定契約書之債務清償日期定為88年11月16
        日，其後旋在短短不到4月之88年3月9日、12日移轉登
        記予被告，違反情理殊甚，亦見被告所主張抵債之主張
        ，並非可採。
      被告主張如其同意配合原告虛偽辦理系爭不動產移轉登
        記，自當願意配合辦理抵押權之塗銷；惟系爭不動產上
        抵押權設定塗銷時所提出之「抵押債務清償證明書」上
        「甲○○」之姓名均非被告所親簽，僅有印章係屬真正
        （本院卷(二)第33頁、第34頁），即足認被告並未與原告
        通謀而為虛偽之意思表示云云。惟委託他人辦理土地登
        記，僅交付印章並授權蓋章，而未親自於相關文件上簽
        名，事所常見，上開「抵押債務清償證明書」即使並非
        被告親簽姓名，仍不足以認係偽造，亦不足以證明被告
        非與原告通謀為虛偽之所有權移轉登記。
     (三)綜合前述，再參以本件附表1、2所示不動產之所有權狀
       、被告之印鑑章等，現均在原告持有之中等各節，原告
       主張兩造間並未就系爭不動產訂立買賣契約，及兩造係
       為規避原告之債權人強制執行而虛偽辦理不動產所有權
       移轉登記一節，係屬真實可信。系爭不動產之移轉登記
       既屬通謀虛偽而為之意思表示，依法無效，原告自得本
       於所有權人之地位，請求被告塗銷移轉登記。
  三、從而，原告請求確認兩造間就附表1、2所示不動產之買賣
      關係不存在，並依民法第767條之規定，請求被告應將附
      表1、2所示之不動產之移轉登記予以塗銷，於法有據，應
      予准許。兩造其餘主張及所提證據與本院上開論斷無涉或
      無違，不予一一贅述。
  四、本件訴訟裁判費用，由原告繳納者，計為第一審裁判費
      23,077元，應由敗訴之被告負擔。
伍、訴訟費用負擔依據：民事訴訟法第78條。
中　  華　　民　　國　　96　　年　　9 　　月　　11　　日
                  民事第三庭    法  官  王  銘
正本係照原本作成。
如對本判決上訴，須於判決送達後20日內向本院提出上訴狀。
中　　華　　民　　國　　96　　年　　9 　　月　　12　　日
                                書記官
附表1
土地：
┌─┬─────┬─────┐
│土│縣市      │台中縣    │
│  ├─────┼─────┤
│地│鄉鎮市區  │大里市    │
│  ├─────┼─────┤
│坐│段        │合信段    │
│  ├─────┼─────┤
│落│地號      │  314     │
├─┴─────┼─────┤
│  地    目    │   建     │
├──┬────┼─────┤
│面積│平方公尺│84.52     │
├──┴────┼─────┤
│權  利  範  圍│全部      │
│              │          │
└───────┴─────┘
 建物：
┌───────┬────────────────┐
│建號          │  59                            │
├───────┼────────────────┤
│基地坐落      │ 台中縣大里市○○段314號        │
├───────┼────────────────┤
│建物門牌      │台中縣大里市○○段合信街2段36號 │
├───────┼────────────────┤
│建築式樣、主要│ 加強磚造2層樓房、住家用        │
│建築材料及房屋│                                │
│層數          │                                │
├──┬────┼────────────────┤
│  ︵│ 地面層 │ 49.24                          │
│建平├────┼────────────────┤
│物方│ 二層   │ 64.29                          │
│面公├────┼────────────────┤
│積尺│ 合計   │128.58                          │
│  ︶│        │                                │
├──┴────┼────────────────┤
│權  利  範  圍│ 全  部                         │
└───────┴────────────────┘
附表2
土地：
┌─┬─────┬─────┐
│土│縣市      │台中市    │
│  ├─────┼─────┤
│地│鄉  市區  │西屯區    │
│  ├─────┼─────┤
│坐│段        │國安段    │
│  ├─────┼─────┤
│落│地號      │86        │
├─┴─────┼─────┤
│  地    目    │建        │
├──┬────┼─────┤
│面積│平方公尺│6834.34   │
├──┴────┼─────┤
│權  利  範  圍│10000分之 │
│              │   29     │
└───────┴─────┘
建物：
┌───────┬────────────────┐
│建號          │ 4248                           │
├───────┼────────────────┤
│基地坐落      │ 台中市○○區○○段86號         │
├───────┼────────────────┤
│建物門牌      │台中市○○區○○路117巷17弄17號 │
│              │13樓之1                         │
├───────┼────────────────┤
│建築式樣、主要│ 鋼筋混泥土造、24層樓房、第13層 │
│建築材料及房屋│ 、住家用                       │
│層數          │                                │
│              │                                │
├──┬────┼────────────────┤
│建物│樓層面積│ 90.12                          │
│面積│  合計  │                                │
│（平├────┼────────────────┤
│方公│ 陽台   │ 8.64                           │
│尺）│        │                                │
├──┴────┼────────────────┤
│權利範圍      │ 全部                           │
├───────┴────────────────┤
│共用部分：                                      │
│1、國安段4461建號，面積2,325.36平方公尺，權利範 │
│   圍10000分之79。                              │
│2、國安段4464建號，面積5,140.94平方公尺，權利範 │
│   圍10000分之25。                              │
└────────────────────────┘
┌───────┬────────────────┐
│建號          │ 4459                           │
├───────┼────────────────┤
│基地坐落      │ 台中市○○區○○段86號         │
├───────┼────────────────┤
│建物門牌      │台中市○○區○○路1段30巷11號地 │
│              │下一層之2                       │
├───────┼────────────────┤
│建築式樣、主要│ 鋼筋混泥土造、24層樓房、地下1層│
│建築材料及房屋│ 、辦公室、停車空間             │
│層數          │                                │
│              │                                │
├────┬──┼────────────────┤
│ 建物   │樓層│531.40                          │
│ 面積   │面積│                                │
│（平方  │合計│                                │
│公尺）  │    │                                │
├────┴──┼────────────────┤
│ 權利範圍     │31分之1                         │
├───────┴────────────────┤
│共用部分：                                      │
│國安段4464建號，面積5,140.94平方公尺，權利範圍  │
│10000分之148。                                  │
└────────────────────────┘
